ACORDAO-COMPLETO-2349123

ACÓRDÃO 5562/2019 ATA 23/2019 - PRIMEIRA CÂMARA

VISTOS, relatados e discutidos estes autos de representação constituído por força do subitem 9.6 do Acórdão 2330/2014-TCU-Plenário, que versa sobre irregularidades na execução dos Contratos 410/2009 e 881/2009, celebrados com as empresas Delta Construções S/A e JBR Engenharia Ltda., respectivamente;
ACORDAM os Ministros do Tribunal de Contas da União, reunidos em sessão da Primeira Câmara, ante as razões expostas pelo Relator, em:
9.1. considerar a representação procedente;
9.2. acolher as razões de justificativa apresentadas por Joaquim Guedes Martins Neto (CPF XXX.136.573-XX) ;
9.3. rejeitar as razões de justificativa apresentadas por Deusimar Bezerra Lima (CPF: XXX.337.623-XX) ;
9.4. aplicar, a Deusimar Bezerra Lima (CPF: XXX.337.623-XX) ,  a multa prevista no art. 58, inciso II, da Lei 8.443/1992, no valor de R$ 10.000,00 (dez mil reais) , fixando-lhe o prazo de quinze dias, a contar da notificação, para que comprove, perante o Tribunal (art. 214, inciso III, alínea "a", do Regimento Interno/TCU) , o recolhimento da dívida ao Tesouro Nacional, atualizada monetariamente desde a data desta deliberação até a do efetivo recolhimentos, se for paga após o vencimento, na forma da legislação em vigor; 
9.5. autorizar, desde logo, nos termos do art. 28, inciso II, da Lei 8.443/1992, a cobrança judicial da dívida, caso não atendida a notificação; 
9.6. levantar a chancela de sigilo que recai sobre os autos; e
9.7. dar ciência ao Dnit e aos responsáveis.

Representação constituída por força do subitem 9.6 do Acórdão 2.330/2014-Plenário, que versa sobre irregularidades na execução dos Contratos 410/2009 e 881/2009.

Primeira Câmara

Superintendência Regional do Dnit no Estado do Ceará (DNIT/MT).

3. Interessados/Responsáveis:
3.1. Interessado: Sec-CE.
3.2. Responsáveis: Joaquim Guedes Martins Neto (CPF XXX.136.573-XX); Deusimar Bezerra Lima (CPF: XXX.337.623-XX);

13.1. Ministros presentes: Benjamin Zymler (na Presidência) e Walton Alencar Rodrigues (Relator).
13.2. Ministro-Substituto convocado: Augusto Sherman Cavalcanti.
13.3. Ministro-Substituto presente: Weder de Oliveira.

ACORDAO-COMPLETO-2411045

Acórdão de Relação 6713/2020 - Primeira Câmara

Acórdão de Relação

WALTON ALENCAR RODRIGUES

Inicio a parte expositiva desta deliberação com a transcrição da instrução peça 48, produzida no âmbito da Sec/CE.
"1.	Trata-se de processo de representação autuado em cumprimento ao item 9.6 do Acórdão 2330/2014-TCU-Plenário (peça 4) , relativa ao Departamento Nacional de Infraestrutura de Transportes - Dnit no Estado do Ceará, visando a execução e a supervisão de obras rodoviárias. Nestes autos examina-se o Contrato principal 03 410/2009 (Delta Construções S/A.) e o contrato de supervisão vinculado 03 881/2009 (JBR Engenharia Ltda.) .
HISTÓRICO
2.	Com relação ao exame de admissibilidade, pondera-se que tal procedimento seja dispensável nestes autos, uma vez que se autuou este processo em atendimento ao acórdão acima mencionado, que trata de auditoria (TC Processo 014.980/2010-0) , já conhecida por este Tribunal. 
3.	Referido acórdão dispôs o seguinte verbis:
VISTOS, relatados e discutidos estes autos de auditoria realizada, no âmbito do Fiscobras 2010, sobre as obras de restauração e manutenção de trechos rodoviários da BR-116, no Estado do Ceará, cuja execução se deu sob a responsabilidade do Departamento Nacional de Infraestrutura de Transportes - Dnit.
ACORDAM os Ministros do Tribunal de Contas da União, reunidos em Sessão do Plenário, ante as razões expostas pelo Relator, em:
9.1. converter o presente processo de auditoria em processo específico de tomada de contas especial, nos termos do art. 47 da Lei nº 8.443, de 16 de julho de 1992, c/c o art. 41, caput e § 1º, da Resolução TCU nº 259, de 7 de maio de 2014, em decorrência do superfaturamento verificado no Contrato nº 03 002/2009, firmado entre o Dnit e a empresa Delta Construções S/A e cujo objeto consistia na realização de obras de restauração na BR-116/CE, anexando-se ao novo processo, por pertinência, as Peças nos 1 a 9, 22, 23, 25 e 51 a 55 destes autos;
9.2. determinar a citação solidária do Sr. Marcílio de Sá Batista (CPF: XXX.391.424-XX) , engenheiro do Dnit, da empresa Delta Construções S/A (CNPJ: 10.788.628/0001-57) , signatária do Contrato nº 03 002/2009, e dos dirigentes do Dnit signatários do Contrato nº 03 002/2009, incluindo os membros da Comissão de Aprovação de Projeto e os membros da Comissão de Licitação do Dnit, com fundamento nos arts. 10, § 1º e 12, incisos I e II, da Lei nº 8.443, de 1992, c/c o art. 202, incisos I e II, do RITCU, para que, no prazo de 15 (quinze) dias, apresentem alegações de defesa e/ou recolham aos cofres do Tesouro Nacional as quantias abaixo indicadas, atualizadas monetariamente e acrescidas de juros de mora, calculados a partir das respectivas datas até o efetivo recolhimento, abatendo-se na oportunidade as quantias eventualmente ressarcidas, na forma da legislação em vigor:
	Data
	Natureza
	Valor (R$) 

	15/9/2009
	Débito
	37.286,05

	24/9/2009
	Débito
	60.228,00

	20/10/2009
	Débito
	18.914,45

	1º/12/2009
	Débito
	14.055,73

	9/12/2009
	Débito
	142.820,58

	14/1/2010
	Débito
	194.931,81

	10/3/2010
	Débito
	482.649,20

	23/3/2010
	Débito
	55.194,14

	12/5/2010
	Débito
	435,80

	12/5/2010
	Débito
	148,10

	8/6/2010
	Débito
	2.266,83

	8/7/2010
	Débito
	34,52

	4/8/2010
	Débito
	65,73

	4/8/2010
	Crédito
	627.136,04

9.3. determinar, com fundamento no art. 250, inciso II, do Regimento Interno do TCU, que o Departamento Nacional de Infraestrutura de Transportes:
9.3.1. apure os valores eventualmente superfaturados no Contrato nº 03 410/2009 em decorrência do sobrepreço na aquisição de material betuminoso (CAP-60/60 c/ polímero; RR-2C c/ polímero; CM-30 e RR-1C) , conforme apontado no relatório de auditoria realizada pelo TCU (Peça nº 30, p. 6-29) , identifique os responsáveis e adote as providências cabíveis para ressarcir o erário, caso se comprove o superfaturamento, fazendo-se valer dos meios que julgar mais convenientes, a exemplo da instauração do processo de tomada de contas especial, encaminhando a este Tribunal, no prazo de 90 (noventa) dias, a comprovação das medidas adotadas;
9.3.2. apure as falhas relacionadas com o pagamento indevido de despesas relativas à instalação do canteiro de obras, previstas no Contrato nº 03 607/2009, identificando os custos incorridos com a eventual locação de imóveis para esse fim e adotando as providências cabíveis para ressarcir o erário, caso o valor gasto seja inferior aos valores pagos à empresa, podendo-se valer dos meios que julgar mais convenientes, a exemplo da instauração do processo de tomada de contas especial, e encaminhando a este Tribunal, no prazo de 90 (noventa) dias, a comprovação das medidas adotadas;
9.3.3. rejeitar as razões de justificativa apresentadas pelos Srs. Deusimar Bezerra Lima (CPF: XXX.337.623-XX) e Josidan Gois Cunha (CPF: XXX.960.823-XX) , aplicando-lhes, individualmente, a multa prevista no art. 58, inciso II, da Lei nº 8.443, de 1992, no valor de R$ 10.000,00 (dez mil reais) , fixando-lhes o prazo de 15 (quinze) dias, a contar das notificações, para que comprovem, perante o Tribunal (art. 214, inciso III, alínea  'a' do Regimento Interno do TCU) , o recolhimento das dívidas ao Tesouro Nacional, atualizadas monetariamente na forma da legislação em vigor;
9.4. autorizar, desde já, com amparo no art. 26 da Lei nº 8.443, de 1992, e no art. 217 do RITCU, o parcelamento das dívidas constantes deste Acórdão em até 36 (trinta e seis) prestações mensais e sucessivas, caso requerido, esclarecendo aos responsáveis que a falta de pagamento de qualquer parcela importará no vencimento antecipado do saldo devedor (art. 217, § 2º, do RITCU) ;
9.5. caso não atendidas as notificações, autorizar, desde logo, nos termos do art. 28 da Lei nº 8.443, de 1992, o desconto das dívidas na remuneração dos servidores, observado o disposto no art. 46 da Lei nº 8.112, de 11 de dezembro de 1990, sem prejuízo de autorizar, desde já, a cobrança judicial das dívidas, caso não seja possível promover o aludido desconto;
9.6. determinar à Secex/CE que constitua dois processos apartados para exame das irregularidades apontadas nos contratos abaixo indicados (juntando a eles os respectivos relatórios da CGU e alertando que os autos devem tramitar em caráter de sigilo) : 
	Contratos de execução de obras
	Contratos de supervisão vinculados
	Relatório da CGU

	Número
	Empresa contratada
	Número
	Empresa contratada
	
	03 002/2009
	Delta Construções S/A
	03 013/2009
	Consultora de Engenharia HSZ Ltda.
	Peça nº 10

	03 410/2009
	Delta Construções S/A
	03 881/2009
	JBR Engenharia Ltda.
	Peça nº 56

9.7. acatar as razões de justificativa apresentadas pelos Srs. Marcos Fábio Porto de Aguiar, Dumont Gonçalvez Mota, Sebastião Coriolano de Andrade, Arnor Pereira da Silva, Francisco de Assis Aurélio Soares e Luiz Antônio Pagot, eximindo-os da responsabilidade pelas irregularidades que ensejaram as suas audiências nestes autos; e
9.8. enviar cópia deste Acórdão, acompanhado do Relatório e da Proposta de Deliberação que o fundamenta, ao Ministério dos Transportes, informando-o sobre a adoção da medida contida no item 9.1 deste Acórdão, nos termos do art. 198, parágrafo único, do RITCU.
4.	Segue abaixo trecho do relatório produzido no citado processo (TC-Processo 014.980/2010-0) , para o perfeito entendimento do assunto tratado na presente representação:
Informações adicionais:
245. Conforme registrado nos parágrafos 15 a 17 desta instrução, alguns dos objetos da auditoria que originou este processo também foram alvo de investigação pela Polícia Federal e pela CGU, em atendimento à demanda da Justiça Federal no Estado do Ceará, que, no âmbito do Processo 0004091-58.2010.4.05.8100, tratou da prática de crimes contra a administração pública naquele Estado.
246. O resultado das investigações promovidas por aqueles órgãos foi encaminhado para conhecimento deste Tribunal, dando ensejo ao TC Processo 012.502/2011-1. Nesse processo, prolatou-se o Acórdão 2297/2011-TCU-Plenário (sigiloso) , mediante o qual o Tribunal definiu as ações a serem tomadas, no âmbito desta Corte de Contas, a respeito das irregularidades encontradas na investigação promovida pela CGU em conjunto com a Polícia Federal.
247. Em suma, o citado Acórdão determinou (itens 9.3 e 9.4) que os relatórios da CGU referentes a contratos também auditados por esta Corte, a critério dos respectivos Ministros Relatores, fossem incluídos como peça dos seus processos correlatos - por este motivo os relatórios da CGU sobre os Contratos 03 002/2009, 03 013/2009, 03 410/2009 e 03 881/2009 foram anexados ao presente processo, constituindo as suas peças 10 e 56. Além disso, determinou-se (item 9.5) a constituição de processos apartados para apuração das irregularidades constatadas pela CGU em diversos contratos.
248. Entretanto, verifica-se que para os contratos acima indicados, de forma diferente da realizada para outros análogos, não foram constituídos apartados para exame das irregularidades apontadas pela CGU. A título de exemplo citam-se os Contratos 03 397/2009 e 03 239/2007 do Dnit, que foram objetos da fiscalização do TCU tratada no TC Processo 014.981/2010-6. Para estes contratos, determinou-se a juntada do relatório da CGU ao processo correlato deste Tribunal e, também, a instauração de processo apartado, sendo autuado o TC Processo 025.007/2013-0, sob a responsabilidade da Secex/CE.
249. Em análise sumária acerca das irregularidades apontadas nos relatórios da CGU sobre os Contratos 03 002/2009, 03 013/2009, 03 410/2009 e 03 881/2009 (peças 10 e 56) , verifica-se que, embora algumas delas sejam de alçada deste Tribunal, elas não exercem influência sobre os fatos aqui analisados. Destarte, não se faz necessário o exame das constatações da CGU no âmbito deste processo.
250. Todavia, como a análise de alguns dos apontamentos do órgão de controle interno encontra-se no bojo das competências do TCU, o crivo desta Corte se faz pertinente. Assim, em consonância com o procedimento adotado para os contratos objetos do TC Processo 014.981/2010-6, de forma a uniformizar os procedimentos e com vistas à racionalidade processual, propõe-se constituir processos apartados sob a responsabilidade da Secex/CE para tratar das irregularidades levantadas pela CGU nos Contratos 03 002/2009, 03 013/2009, 03 410/2009 e 03 881/2009, sendo um processo para os dois primeiros contratos e outro para os dois últimos.
5.	A fiscalização da CGU foi realizada na Superintendência Regional do Dnit no Estado do Ceará (Dnit/CE) , por ocasião da deflagração da 'Operação Mão Dupla', e abrangeu vários contratos, dentre os quais, o Contrato de execução 03 410/2009 e o de supervisão 03 881/2009, relativo à execução de obras de restauração e melhorias para o aumento da capacidade na rodovia BR-116/CE; segmento do Km 478,2 - Km 545,7, extensão de 67,50 Km, objeto destes autos. No que se refere a esses contratos verifica-se, conforme Relatório de Demandas Especiais da Controladoria-Geral da União, as irregularidades listadas a seguir:
5.1. Contrato 410/2009 - Empresa Delta Construções S/A (Constatações, peça 1, p.8-29 e 30) 
5.1.1.	Execução da obra em desacordo com o projeto executivo, proporcionando a realização de serviços sem respaldo contratual, com custo superestimado no montante de R$ 2.200.000,00;
5.1.2.	Pagamento indevido por serviços desnecessários, em função da alteração da metodologia executiva da restauração da rodovia, proporcionando um dano ao erário no valor de R$ 1.047.463,52;
5.1.3.	Substituição parcial de aterro não previsto em projeto, sem a devida autorização do Dnit/CE;
5.1.4.	Pagamento a maior de emulsão asfáltica RR-1C, empregada na pintura de ligação, causando dano ao erário no valor de R$ 18.913,73;
5.1.5.	Recebimento de vantagens pecuniárias indevidas (propinas) pelo Superintendente Regional e Engenheiros do Dnit/CE;
5.1.6.	Superintendente Regional do Dnit/CE apresentando evolução patrimonial incompatível com seus rendimentos do serviço público. Apreensão de dinheiro em grande monta (R$ 82.530,00) em sua residência;
5.2. Contrato 881/2009 - JBR Engenharia Ltda. (Constatações, peça 1, p.29-31) 
5.2.1.	Irregularidades na supervisão das obras de restauração e melhorias físicas e operacionais de Rodovia Federal, contribuindo para a ocorrência de dano efetivo ao erário no montante de R$ 1.066.377,25 e dano potencial de R$ 2.249.437,60.
EXAME TÉCNICO
6.	Trata-se de representação decorrente do Acórdão 2330/2014-TCU-Plenário, proferido no processo TC Processo 014.980/2010-0 (Auditoria Fiscobras 2010, sobre as obras de restauração e manutenção de trechos rodoviários da BR-116, no Estado do Ceará, cuja execução se deu sob a responsabilidade do Departamento Nacional de Infraestrutura de Transportes - Dnit) .
7.	Referido processo encontra-se na Secretaria de Fiscalização de Infraestrutura Rodoviária (SeinfraRod) , após o julgamento de Embargos de Declaração em Pedido de Reexame em Relatório de Auditoria, por meio do Acórdão 2613/2016-TCU-Plenário, verbis;
9.1. conhecer dos presentes embargos, com fundamento no art. 34, caput e § 1º, da Lei 8.443/1992, e, no mérito, rejeitá-los.
9.2. autorizar, nos termos do art. 26 da Lei 8.443/1992, o parcelamento da multa imposta ao Sr.  Josidan Gois Cunha em até 36 (trinta e seis) parcelas mensais e consecutivas, fixando-se o vencimento da primeira parcela em 15 (quinze) dias, a contar do recebimento da notificação, e os demais a cada trinta dias, devendo incidir sobre cada parcela, atualizada monetariamente, os encargos legais devidos, na forma prevista na legislação em vigor;
9.3. encaminhar cópia desta deliberação, bem como do relatório e do voto que a fundamentam, ao recorrente, ao Departamento Nacional de Infraestrutura de Transportes, ao Ministério dos Transportes, Portos e Aviação Civil e ao Congresso Nacional.
8.	Os contratos de que tratam a presente representação foram concluídos, consoante pesquisa efetuada no endereço: www.transparencia.gov.br (peças 5 e 6) .
9.	No Voto condutor ao Acórdão 2330/2014-TCU-Plenário, o Exmo. Ministro-Relator comentou sobre a intenção do DNIT no sentido de rescindir unilateralmente o Contrato nº 03 002/2009, consoante trecho abaixo:
12.	Demais disso, a despeito da intenção declarada pelo Dnit no sentido de rescindir unilateralmente o Contrato nº 03 002/2009, consta dos autos que a autarquia não apresentou qualquer documento comprobatório acerca dessa rescisão, deixando ainda mais dúvidas sobre a lisura dos procedimentos levados a efeito no âmbito do referido ajuste.
10.	Antes de propriamente adentrar ao exame do mérito das constatações enumeradas pela CGU, convém discutir as constatações anotadas no item 5 (5.1.5 e 5.1.6) . Tratam-se, respectivamente, de acusações de recebimento de vantagens pecuniárias indevidas (propinas) pelo Superintendente Regional e pelos Engenheiros do Dnit/CE; e de evolução patrimonial incompatível com a renda, por parte do Superintendente Regional do Dnit/CE, com notícia da apreensão de dinheiro em grande monta (R$ 82.530,00) na residência daquele dirigente.
11.	Tais itens foram também examinados na instrução do TC-Processo 024.999/2013-0, quando o auditor informante deixou assente que (peça 28, p.3) :
17.	Deve-se destacar que a presente representação originou-se de um juiz federal, que tomou conhecimento das irregularidades em virtude de julgamento de processo decorrente do inquérito resultante da operação 'Mão Dupla', da Polícia Federal, levada a cabo com o auxílio da CGU. Em sede do processo judicial, das constatações 3 e 4 poderão advir consequências que ensejem responsabilizações de natureza penal e civil.
18.	A análise, todavia, entende que essas constatações não configuram casos de responsabilização perante o TCU. Essa conclusão é baseada no fato de que as irregularidades apontadas não são atos de gestão ou guarda de recursos públicos, sendo, se confirmadas, ilícitos de natureza civil ou penal, que, como mencionado, já estão sendo examinados no âmbito da esfera judiciária.
12.	Por outro lado, a CGU quantificou o débito do presente processo da seguinte forma (peça 1, p.29) :
Analisando a documentação relativa ao Contrato nº 410/2009, em especial aos Boletins de Medição e respectivos pagamentos, bem como por intermédio de inspeção física realizada nas obras, constatou-se que a empresa JBR Engenharia Ltda. (CNPJ nº 70.074.448/0001-35) , contratada para supervisionar as obras de restauração e melhorias físicas e operacionais na Rodovia BR-116/CE, segmento do km 478,2 ao km 545,7, nos termos do Contrato nº 881/2009, atestou irregularmente a execução de serviços constantes de Boletins de Medição emitidos pela empresa Delta Construções S/A (CNPJ nº 10.788.628/0001-57) , contribuindo para a ocorrência de dano efetivo ao erário no valor de R$ 1.066.377,25 (um milhão sessenta e seis mil trezentos e setenta e sete reais e vinte e cinco centavos) e dano potencial de R$ 2.249.437,60 (dois milhões duzentos e quarenta e nove mil quatrocentos e trinta e sete reais e sessenta centavos) .
13.	Vale lembrar que o Dnit já promoveu o estorno do valor de R$ 627 mil, relativo ao Contrato nº 03 002/2009, consoante trecho da Proposta de Deliberação do Exmo. Ministro-Relator (peça 2, p.1) :
6.	Assim, com base nos quantitativos de serviços efetivamente realizados no âmbito do Contrato nº 03 002/2009 - e a fim de dirimir ao menos a parte do sobrepreço admitida no curso da auditoria - o próprio Dnit apurou superfaturamento acumulado de R$ 972 mil (valor atualizado) , tendo promovido o estorno integral da 14ª medição, que foi de apenas R$ 627 mil, permanecendo ainda um saldo de R$ 345 mil para compensações futuras.
7.	Ocorre que a equipe de fiscalização não obteve qualquer outra documentação acerca dos estornos subsequentes, os quais seriam devidos para sanear a parcela do sobrepreço admitida pelo Dnit, destacando-se que, na verdade, foi encontrado apenas o registro de um valor de R$ 96 mil relativo à 16ª medição, mas que a indicação desse valor se encontrava desacompanhada de notas fiscais, ordens bancárias ou informações de que o pagamento pertinente tenha sido retido pelo Dnit.
14.	Desse modo, e considerando a insuficiência dos documentos remetidos para o aprofundamento da matéria, visando ao esclarecimento das irregularidades levantadas pela CGU, entendeu-se necessária a realização de diligência à Superintendência Regional do Departamento Nacional de Infraestrutura de Transportes do Estado do Ceará (Dnit/CE) , acerca das providências tomadas acerca das constatações da CGU, relativas aos Contratos 03 410/2009 e 03 881/2009, conforme instrução contida à peça 7.
15.	Assim, foi realizada a diligência abaixo ao Dnit/CE, para que remetesse à Secex/CE as providências adotadas para os achados relatados pela Controladoria-Geral da União, relativos aos Contratos 03 410/2009 e 03 881/2009, acompanhadas da documentação comprobatória, e a relação dos responsáveis do Dnit/CE à época da ocorrência das irregularidades (peças 9 e 17) .
Contrato 410/2009 - Empresa Delta Construções S/A (Resumo das Constatações, peça 1, p.30) 
a) Execução da obra em desacordo com o projeto executivo, proporcionando a realização de serviços sem respaldo contratual, com custo superestimado no montante de R$ 2.200.000,00;
b) Pagamento indevido por serviços desnecessários, em função da alteração da metodologia executiva da restauração da rodovia, proporcionando um dano ao erário no valor de R$ 1.047.463,52;
c) Substituição parcial de aterro não previsto em projeto, sem a devida autorização do Dnit/CE;
d) Pagamento a maior de emulsão asfáltica RR-1C, empregada na pintura de ligação, causando dano ao erário no valor de R$ 18.913,73;
Contrato 881/2009 - JBR Engenharia Ltda. (Resumo das Constatações, peça 1, p.31) 
a) Irregularidades na supervisão das obras de restauração e melhorias físicas e operacionais de Rodovia Federal, contribuindo para a ocorrência de dano efetivo ao erário no montante de R$ 1.066.377,25 e dano potencial de R$ 2.249.437,60.
Análise da resposta da diligência
16.	A diligência foi encaminhada por meio dos Ofícios 2963/2015 e 553/2016/Secex/CE, conforme peças 9 e 17.
17.	O Dnit/CE se manifestou por intermédio do expediente de 22/6/16, constante à peça 19.
18.	Em relação aos pontos questionados, foram apresentados os seguintes esclarecimentos (grifos do original) :
Contrato 410/2009 - Empresa Delta Construções S/A (Resumo das Constatações, peça 1, p.30) 
a)	Execução da obra em desacordo com o projeto executivo, proporcionando a realização de serviços sem respaldo contratual, com custo superestimado no montante de R$ 2.200.000,00;
18.1. Após a paralisação inicial devido à Operação Mão Dupla, diante da determinação judicial exigindo auditoria da mesma, o DNIT desenvolveu o estudo da lª Adequação de Projeto em Fase de Obras, com redução de valor contratual e inclusão de novos serviços, sendo materializadas em 19/10/2011, ajustando os serviços previstos em planilha contratual às novas especificações de projeto, corrigindo as falhas apontadas pela CGU e reconhecidas pelo DNIT. O novo valor a preços iniciais do contrato passou de R$ 88.772.775,62 para R$ 86.469.294,78, totalizando uma redução de R$ 2.303.480,84, e devidamente observado no Laudo nº 950/2014-SETEC/SR/DPF/CE (Anexo B) . (Peça 19, p. 2) .
b) Pagamento indevido por serviços desnecessários, em função da alteração da metodologia executiva da restauração da rodovia, proporcionando um dano ao erário no valor de R$ 1.047.463,52;
18.2. Na 13ª medição parcial da obra (Anexo C) , implantada no SISDNIT em 22/6/2011, realizou a glosa e/ou estorno dos pagamentos realizados em serviços em desacordo com os projetos executivos e contrato vigente nas medições parciais de 1 a 12, incluindo aqueles apontados como irregulares nas constatações de 1 a 4 no relatório da CGU, conforme Laudo nº 950/2014-SETEC/SR/DPF/CE (Anexo A) , totalizando um valor estornado de R$ 1.871.444,27 (Peça 19, p.2) .
c) Substituição parcial de aterro não previsto em projeto, sem a devida autorização do Dnit/CE;
18.3. O expediente do Dnit informa: Idem a resposta da constatação 1 (Peça 19, p.2) .	
d) Pagamento a maior de emulsão asfáltica RR-1C, empregada na pintura de ligação, causando dano ao erário no valor de R$ 18.913,73;
18.4. O expediente do Dnit informa: Idem a resposta da constatação 2 (Peça 19, p.3) .
18.5. A Superintendência Regional do Dnit esclarece ainda (Peça 19, p.3) :
É oportuno relatar, conforme Laudo nº 950/2014-SETEC/SR/DPF/CE, que as constatações de nº 1 a 4 apontadas no Relatório de Demandas Especiais da CGU correspondem aos fatos, são corretas e oportunas, de acordo com a documentação examinada pelos Peritos da PF. Entretanto, o DNIT, na sequência da execução do contrato nº 410/2009, sanou as irregularidades apontadas de nº 1 a 4 encontradas até então pela CGU, estornando os valores medidos indevidamente na 13ª Medição Parcial da obra, bem como, procedeu a Revisão de Projeto em Fase de Obras, materializada no termo aditivo (Anexo D) . Sendo assim, diante ao exposto e avalizado pela PF, o Dano ao Erário constatado corretamente pela CGU em dezembro de 2010, ao longo do ano de 2011 foi devidamente recomposto pelo Dnit dentro do contrato da obra. 
19.	Não houve manifestação a respeito do Contrato de supervisão 881/2009 - JBR Engenharia Ltda. Contudo, não há prejuízo ao exame da matéria, considerando os esclarecimentos prestados acima.
20.	Quanto ao possível dano ao erário, a questão foi esclarecida pela Superintendência Regional do Dnit, considerando o estorno e a recomposição efetuada no contrato com a empresa Delta, conforme informações contidas à peça 19.
21.	Ademais, o citado Laudo da Polícia Federal endossa os esclarecimentos prestados pelo Dnit (Peça 19, p. 23) , verbis:
d) Diante do exposto, o Dano ao Erário constatado corretamente pela CGU em dezembro de 2010, ao longo do ano de 2011 foi recomposto pelo DNIT dentro do contrato da obra. Ver item IV.2. ;
e) A obra então foi encerrada em sua 27ª medição (período total de 14/08/2009 até 19/10/2011) , tendo sido medidos R$ 62.803.238,00 do total a preços iniciais de R$ 88.772.775,62, ou 70,75% da obra contratada;
f) O Contrato foi encerrado a partir da sugestão do parecer da Procuradoria Federal Especializada junto ao DNIT, PARECER/CM/PFE/DNIT/CE/Nº. 239/2012 de 04/12/2012 (doc. XVI) . 
22.	Desse modo, considerando a inexistência de débito, houve necessidade de ser promovida a audiência dos responsáveis pelos fatos listados na diligência, conforme apuração realizada pela CGU/CE, no âmbito do Relatório de Demandas Especiais (RDE) (peça 1) .
23.	Registre-se que, conquanto a efetivação do estorno/recomposição haja saneado a ocorrência de débito (o que afasta, por consequência, a possibilidade de citação de todos os responsáveis envolvidos, inclusive da empresa supervisora) , deve ser apurada a responsabilização dos agentes do Dnit em relação à incompatibilidade entre a atestação dos serviços medidos e a sua não execução por parte da empresa Delta Construções S.A., e a execução dos serviços em desacordo com o projeto executivo e sem respaldo contratual, promovendo-se a audiência dos responsáveis pela atestação, aprovação e autorização/determinação do processamento da Medição do Contrato 410/2009 celebrado com a referida empresa, na qual foram consignados itens de serviço referentes a itens não executados, e itens executados em desacordo com o projeto executivo e sem respaldo contratual, para que estes apresentem as razões de justificativa pertinentes.
24.	Quanto a uma possível responsabilização da empresa executora, entende-se que, uma vez afastada a ocorrência de débito, não se apresenta cabível a realização de oitiva nos presentes autos, nos termos previstos no art. 46 da Lei 8.443/1992, visto não se tratar de fraude à licitação. Também não se vislumbra a hipótese prevista no art. 250, inciso V do Regimento Interno do TCU, dado não se estar examinando a ocorrência de fatos que possam resultar em decisão do Tribunal no sentido de desconstituir ato ou processo administrativo ou alterar contrato em seu desfavor, conforme decidido no âmbito do TC Processo 024.988/2013-8, similar ao presente processo.
25.	Vale ressaltar que o engenheiro Deusimar Bezerra Lima (CPF 110.337.623/34) exerceu o cargo de Supervisor da Unidade Local do Dnit Fortaleza, além de atuar como fiscal do contrato 410/2009, em questão (peça 1, p.10) .
26.	Nestes termos, entendeu-se que os responsáveis abaixo deviam ser ouvidos em audiência quanto às constatações contidas no citado RDE, no que concerne à execução dos Contratos 410/2009 e 881/2009:
 - Responsáveis:
- Joaquim Guedes Martins Neto (CPF XXX.136.573-XX) , Superintendente Regional do Departamento Nacional de Infraestrutura de Transportes no Ceará.
- Conduta: aprovou e autorizou o processamento das Medições do Contrato 410/2009;
- Deusimar Bezerra Lima (CPF 110.337.623/34) , Supervisor da 3ª. Unidade Local do Dnit Fortaleza, e fiscal dos contratos 410 e 881/2009.
Conduta: Atestou a execução dos serviços das Medições do contrato 410/2009.
27.	Registre-se, por fim, que não há questionamentos relacionados à Concorrência Pública nº 167/2009, por meio da qual foi contratada a empresa Delta Construções S/A (Contrato 410/2009) (peça 1, p. 5) . 
28.	Destaque-se que o presente integra uma lista de processos relacionados à 'Operação Mão Dupla', em tramitação no TCU, entre os quais se destacam: TCs Processo 124.988/2013-8, Processo 024.990/2013-2, Processo 024.992/2013-5, Processo 024.993/2013-1, Processo 024.996/2013-0, Processo 025.001/2013-2, Processo 025.007/2013-0, Processo 024.988/2013-8, Processo 024.999/2013-0, Processo 024.997/2013-7, Processo 029.760/2012-7 e Processo 034.812/2014-8.
29.	Assim, nos termos da instrução da peça 20, endossada no âmbito da Secex/CE (peças 21e 22) , foi realizada a audiência dos responsáveis, conforme abaixo:
I)	Promover a audiência, com fundamento no art. 43, inc. II da Lei 8.443/92 c/c o art. 250, inc. IV do Regimento Interno do TCU, dos responsáveis abaixo indicados, para que apresentem, no prazo de quinze dias a contar da ciência, razões de justificativa quanto às ocorrências especificadas:
I.1) Responsável: Joaquim Guedes Martins Neto (CPF XXX.136.573-XX) , Superintendente Regional do Dnit/CE:
I.2) Ocorrências: Como titular da Superintendência Regional do Dnit no Estado do Ceará, designado por meio da Portaria 42, de 26/2/2008, do Ministro de Estado dos Transportes:
a) aprovou e autorizou o processamento das Medições dos Contratos 410/2009 e 881/2009 celebrado, respectivamente, com a empresa Delta Construções S/A (CNPJ 10.788.628/0001-04) , e JBR Engenharia Ltda. (CNPJ 70.074.448/0001-35) , que teve por objeto a execução dos serviços de manutenção (recuperação/conservação) da Rodovia BR- 116/CE, nos quais foram consignados itens de serviço referentes a itens não executados, e itens executados em desacordo com o projeto executivo e sem respaldo contratual, nos quais a CGU, no Relatório de Demandas Especiais (peça 1) , identificou as seguintes constatações:
Contrato 410/2009 - Empresa Delta Construções S/A (Resumo das Constatações, peça 1, p.30) 
a) Execução da obra em desacordo com o projeto executivo, proporcionando a realização de serviços sem respaldo contratual, com custo superestimado no montante de R$ 2.200.000,00;
b) Pagamento indevido por serviços desnecessários, em função da alteração da metodologia executiva da restauração da rodovia, proporcionando um dano ao erário no valor de R$ 1.047.463,52;
c) Substituição parcial de aterro não previsto em projeto, sem a devida autorização do Dnit/CE;
d) Pagamento a maior de emulsão asfáltica RR-1C, empregada na pintura de ligação, causando dano ao erário no valor de R$ 18.913,73;
Contrato 881/2009 - JBR Engenharia Ltda. (Resumo das Constatações, peça 1, p.31) 
a) Irregularidades na supervisão das obras de restauração e melhorias físicas e operacionais de Rodovia Federal, contribuindo para a ocorrência de dano efetivo ao erário no montante de R$ 1.066.377,25 e dano potencial de R$ 2.249.437,60.
I.3) Responsável: Deusimar Bezerra Lima (CPF 110.337.623/34) , Supervisor da Unidade Local do Dnit Fortaleza, e fiscal dos contratos 410 e 881/2009:
I.4) Ocorrências: Como Supervisor da Unidade Local do Dnit Fortaleza, e fiscal dos contratos 0410 e 881/2009, atestou a execução dos serviços das Medições dos contratos 410 e 881/2009, nos quais foram consignados itens de serviço referentes a itens não executados e itens executados em desacordo com o projeto executivo e sem respaldo contratual, nos quais a CGU, no RDE (peça 1) , identificou as seguintes constatações:
Contrato 410/2009 - Empresa Delta Construções S/A (Resumo das Constatações, peça 1, p.30) 
a)	Execução da obra em desacordo com o projeto executivo, proporcionando a realização de serviços sem respaldo contratual, com custo superestimado no montante de R$ 2.200.000,00;
b) Pagamento indevido por serviços desnecessários, em função da alteração da metodologia executiva da restauração da rodovia, proporcionando um dano ao erário no valor de R$ 1.047.463,52;
c) Substituição parcial de aterro não previsto em projeto, sem a devida autorização do Dnit/CE;
d) Pagamento a maior de emulsão asfáltica RR-1C, empregada na pintura de ligação, causando dano ao erário no valor de R$ 18.913,73;
Contrato 881/2009 - JBR Engenharia Ltda. (Resumo das Constatações, peça 1, p.31) 
a) Irregularidades na supervisão das obras de restauração e melhorias físicas e operacionais de Rodovia Federal, contribuindo para a ocorrência de dano efetivo ao erário no montante de R$ 1.066.377,25 e dano potencial de R$ 2.249.437,60.
30.	A seguir, analisa-se o resultado das audiências efetuadas.
Senhor Deusimar Bezerra Lima (CPF 110.337.623/34) , Supervisor da Unidade Local do Dnit, e fiscal dos contratos 410 e 881/2009
31.	O Sr. Deusimar Bezerra Lima, engenheiro fiscal do Dnit/CE, apresenta suas alegações de defesa nas peças 38 (enviada via e-mail) e 39, de igual teor.
32.	De início, o ora defendente alega que o contrato 410/2009 já é objeto de investigação no TC Processo 007.404/2015-8, em que o Peticionário é a responsabilizado por dano ao erário, irregularidades nas medições onde supostamente consignou itens não executados ou executados em desacordo com projeto executivo.
33.	Essas supostas irregularidades averiguadas no presente processo possuem o mesmo objeto do TC Processo 007.404/2015-8 o que, à evidência, caracteriza a litispendência prevista no art. 337, VI, §§, 1°, 2° e 3°, do NCPC.
34.	Em face do exposto, e da comprovada existência de litispendência, requer, preliminarmente (art. 337, VI, §§, 1°, 2° e 3°, do NCPC) , e considerando os princípios da eficiência e economicidade, que os nobres Julgadores arquivem o presente procedimento administrativo, uma vez que os fatos ora articulados já são objeto de averiguação pelo TC Processo 007.404/2015-8.
35.	A seguir, alega a ausência de individualização de conduta.
36.	Informa que processo de representação aberto em razão do Acórdão 2330/2014 traz tão somente constatações genéricas, sem indicar qual o ato do defendente resultou nas supostas irregularidades encontradas.
37.	Como as condutas supostamente cometidas pelo justificante não foram individualizadas, nem descritas, torna-se impossível proceder à defesa do mesmo.
38.	Ademais, salienta que a Tomada de Contas deve ser constituída por elementos fáticos e jurídicos suficientes à comprovação da ocorrência do dano e à identificação dos agentes responsáveis pela sua materialização (pessoas físicas e ou jurídicas) . Assim, nos termos do art. 5°,  § 1°, incisos I a III, da citada IN TCU 71/2012, os processos de TCE devem ser fundamentados com os elementos necessários.
39.	Assim, resta claro que ficou prejudicado o direito de defesa do peticionário ante a ausência de discricionariedade das supostas irregularidades indicadas, bem como quais foram as condutas praticadas pelo mesmo, uma vez que as condutas não foram individualizadas.
40.	No tocante à realidade fática, aborda, em síntese (peça 39, p. 8-16 ) :
	(i) na qualidade de engenheiro residente da Unidade Local de Icó/CE, o mesmo não participava de projeto e licitação, não fazia medições definitivas, muito menos efetuava pagamento as empresas contratadas; e 
	(ii) na alegação de isenção de sua responsabilidade, pela argumentação de que atuou dentro dos limites de suas atribuições de fiscalizar a execução dos serviços, realizando o atesto em medição provisória, a qual era submetida a chancela pelo Dnit/CE, que não participou do processo decisório referente ao pagamento dos serviços questionados, e que o Dnit/CE não lhe proporcionava condições de trabalho (técnicas e humanas) para que pudesse fiscalizar a contento os mais de 300 km de Rodovia de que era responsável.
41.	Quanto às dificuldades enfrentadas no desempenho de sua função, o responsável defende que:
Urge esclarecer que em obras de restauração, ante a evidente falta de estrutura material e pessoal do DNIT, são contratadas empresas supervisoras para efetuar as medições, averiguação laboratorial, etc,
Saliente-se que o justificante era o único servidor da UL de Icó, o que inviabilizava a realização de tais medições, conforme exigido pelos fiscais, pois, era humanamente impossível cumprir tal tarefa, uma vez que a malha rodoviária que fiscalizava era muito grande e precisaria no mínimo, de dois técnicos em estrada, topógrafo e laboratorista, motivo pelo qual era licitado o serviço de supervisão nos contratos de restauração.
O defendente não tinha a ingerência de fazer qualquer modificação contratual, nem efetuar pagamentos, cabia apenas a incumbência de fazer uma medição provisória, a qual era analisada por uma equipe de engenheiros, os quais visitavam periodicamente a obra, para a partir dai fazer a medição definitiva.
Observem que, no caso de obras de restauração, as medições eram feitas pela empresa supervisora, cabendo ao engenheiro local a simples conferência, ou em caso de medições fora da realidade prática, mas ainda assim com dificuldades, uma vez que não possuía equipamentos nem técnicos em estrada, topógrafo e laboratorista.
Em reunião na superintendência, o justificante pleiteou o reforço na equipe, a fim de poder desempenhar o trabalho em conformidade com as exigências proferidas por este Tribunal de Contas, argumentando mais uma vez que sozinho não poderia fazer este trabalho; registrar fotografia antes e depois da execução do buraco, e ainda fiscalizar mais de 300 km de trecho em execução (entre obras de conservação e restauração) , não sendo atendido nas suas postulações se viu impedido de realizar por completo o seu trabalho.
Como dito, o suplicante era sozinho na UL Icó, fato que o impossibilitava de cumprir tais tarefas por evidente falta de apoio do DNIT teve que assumir as tarefas objeto deste processo mesmo sem a menor condição de realizar trabalho a contento, mesmo quando possui mais de trinta anos de serviços prestados ao DNIT/DNER; durante todo este lapso possui o defendente conduta imaculada, sempre pautada na probidade e zelo pela prestação do serviço que lhe é incumbido. NO ENTANTO NÃO PODERIA DESEMPENHAR TAREFA HUMANAMENTE IMPOSSIVEL!!
O fato é que, não obstante as determinações do Acórdão 829/2004, a realidade dos fatos e das condições de trabalho são outras, havendo um verdadeiro abismo entre um e outro.
Como mencionado, ainda no ano de 2010, buscava a Superintendência Regional do Dnit no Ceará, prazo mais elástico para se adaptar ao requerido na Instrução de Serviço 1/2010, que continha, entre outros, o anexo referente as exigências expedidas por este Tribunal de Contas, revelando-se mais uma vez, que não dispunha as UL's do aparato técnico e humano para tanto. Lembrando que em 2010, ano da solicitação, já se havia feito quase todas as medições, até mesmo porque o serviço deveria ser prestado e a rodovia deveria oferecer, por óbvio, condições de tráfego.
42.	Pretendendo à isenção de sua responsabilidade, o Sr. Deusimar Bezerra Lima sustenta que:
Ademais, se houve qualquer pagamento indevido, o mesmo NÃO FOI AUTORIZADO PELO DEFENDENTE, portanto, estão penalizando a pessoa errada. E no caso da Delta Construções S/A recebeu qualquer pagamento indevido, CABE A EMPRESA DEVOLVER O VALOR RECEBIDO INDEVIDAMENTE E NÃO O SERVIDOR QUE NADA RECEBEU, e que já foi ressarcido (estornado) os valores pagos a maior, conforme consta nos fólios.
43.	O responsável conclui sua peça de defesa pedindo ao TCU que seja inocentado nesse processo ou que seja intimado para interrogatório perante o Tribunal, na forma transcrita abaixo (peça 39, p. 16) :
Considerando ainda a inexistência de motivos autorizadores para qualquer punição, confiando no elevado descortino e sentimento de Justiça desses honrados e humanos JULGADORES, aguarda-se, de logo, com base no art. 250, inciso I, do Regimento Interno, o consequente ARQUIVAMENTO DO PROCESSO POR ENCONTRAR-SE CONTRÁRIO À PROVA DOS AUTOS E A POSTERIOR CONCLUSÃO QUANTO À INOCÊNCIA DO SERVIDOR, conforme art. 165 e 88, da Lei 8.112/90, absolvendo de logo o servidor das acusações, como prova da mais lídima JUSTIÇA.
Ante ao exposto, REQUER QUE SEJAM ACOLHIDAS AS PRELIMINARES ARGUIDAS, disponibilizando a documentação necessária e reabrindo o prazo para justificação, para que seja respeitado o direito ao contraditório e da ampla defesa.
A produção de prova testemunhal sob os fatos ocorridos após a oitiva das testemunhas, consistente na oitiva das testemunhas oportunamente arroladas, COMO FONTE IMPORTANTE DE INFORMAÇÕES SOBRE O TRABALHO PRESTADO PELO SERVIDOR AQUI ACUSADO, TANTO NO QUE DIZ RESPEITO AO TRABALHO DE CAMPO DO MESMO, QUANTO ÀS SUAS CONDIÇÕES DE TRABALHO E SOBRE A SUA POSTURA ÉTICA E CONDUTA ILIBADA.
REQUER AINDA, QUE O REQUERENTE SEJA INTIMADO PARA INTERROGATÓRIO, o que faz nos termos e na forma prevista no art. 156 e seguintes da Lei 8112/90 e art. 250, inciso V, do Regimento Interno do Tribunal de Contas da União, ficando tudo desde já requerido RESPONSÁVEIS TÉCNICOS PELA OBRA DA EMPRESA DELTA CONSTRUÇÕES S/A E JBR ENGENHARIA LTDA E A POSTERIOR INTIMAÇÃO DOS MESMOS PARA PRESTAREM ESCLARECIMENTOS COMO TESTEMUNHA.
Requer, outrossim, vista do processo, uma vez que o mesmo não é eletrônico, para proceder a defesa do Justificante, bem como dilação do prazo para este fim.
Análise das alegações de defesa
44.	Quanto às preliminares levantadas pela defesa, não procede a litispendência em relação ao processo TC Processo 007.404/2015-8, em que o Peticionário é a responsabilizado por dano ao erário, irregularidades nas medições onde supostamente consignou itens não executados ou executados em desacordo com projeto executivo.
45.	Enquanto o presente processo trata do Contrato principal 03 410/2009 (Delta Construções S/A.) e do contrato de supervisão vinculado 03 881/2009 (JBR Engenharia Ltda.) , autuado em decorrência do item 9.6 do Acórdão 2330/2014-TCU-Plenáriolenário, o TC Processo 007.404/2015-8 trata de tomada de contas especial instaurada por força do Acórdão 28/2015-TCU-Plenário, em razão de irregularidades verificadas no Contrato 508/2009, celebrado entre a Superintendência Regional do Dnit no Estado do Ceará e a empresa Delta Construções S/A. (CNPJ 10.788.628/0001-57) . O processo foi convertido a partir dos autos de representação TC Processo 024.997/2013-7.
46.	Também não procede a alegada ausência de individualização de conduta. Na verdade, a defesa confunde o presente processo de Representação com os processos de tomada de contas especial regidos pela IN TCU 71/2012 e suas alterações.
47.	No que se refere ao mérito, é importante trazer à baila entendimento produzido pelo TCU em processo similar.
48.	No TC-Processo 024.988/2013-8 (Representação) , manifestando-se especificamente sobre o ponto de audiência dirigido ao fiscal do contrato, relativamente à atestação dos serviços do Contrato 256/2007, a SeinfraRodov posicionou-se pelo não acolhimento das razões de justificativa apresentadas pelo Sr. Ricardo Walter Giacomelli e, consequentemente, no sentido da aplicação de multa também em razão da atestação dos serviços relativos a muros em terra armada para os viadutos 1 a 4, no valor total de R$ 2.232.834,70.
49.	No Voto condutor ao Acórdão 2337/2015-TCU-Plenário, proferido no citado processo (TC-Processo 024.988/2013-8) , o Exmo. Sr. Ministro-Relator deixa claro que a atestação de serviços não executados contraria o disposto no art. 63 da Lei 4.320/1964, constituindo-se, portanto, grave infração a norma legal, conforme trecho a seguir:
	15.	Evidencia-se dos autos que o Sr. Ricardo Walter Giacomelli atestou a 15ª medição do Contrato 256/2007, na qual foram consignados os itens de serviço referentes a muros em terra armada para os viadutos 1 a 4, possibilitando o pagamento indevido de mais de R$ 2 milhões em serviços que não haviam sido executados, após a aprovação do pagamento pelo Sr. Joaquim Guedes Martins Neto, Superintendente Regional. De sua vez, o Chefe do Serviço de Engenharia determinou o processamento da medição, resultando no pagamento à empresa Delta da vultosa quantia que, muito embora tivesse sido objeto de glosa em outro contrato com a mesma empresa, após conhecimento da irregularidade pela CGU, expôs a autarquia ao risco de sério prejuízo, haja vista que as obras referentes ao contrato em que houve tal pagamento foram abandonadas pela construtora.
16.	Os atos praticados contrariaram o disposto no art. 63 da Lei 4.320/1964, constituindo-se, portanto, grave infração a norma legal.
17.	Todos os responsáveis tiveram contribuição para o ocorrido, haja vista que a objeção de qualquer deles poderia ter impedido a realização do pagamento. Todavia, sopesando a cadeia de responsabilidades, creio haver maior carga de responsabilização sobre o fiscal do contrato, embora não restem inteiramente afastadas as responsabilidades dos demais responsáveis, seja o superintendente ou o chefe do Serviço de Engenharia.
	(...) 
21.	Dessarte, acolho o parecer da SeinfraRodov como razões de decidir no que tange à análise das razões de justificativa apresentadas pelo Sr. Ricardo Walter Giacomelli, fiscal do Contrato 256/2007, entendendo que a irregularidade por ele cometida, na atestação dos serviços do referido contrato de obras, constitui na irregularidade de maior gravidade em exame nos autos, notadamente, em razão da quantia envolvida (R$ 2,2 milhões) no atesto irregular. Dissinto, portanto, das propostas alvitradas pela Secex/CE, no sentido da aplicação de sanção a todos os responsáveis, entendendo, assim, que a multa deva ser aplicada apenas ao fiscal do contrato.
50.	Assim, em que pesem as dificuldades enfrentadas pelo Sr. Deusimar Bezerra Lima, no seu labor diário, consoante exposto acima, devem ser rejeitadas as suas alegações de defesa, com aplicação da multa prevista no art. 58, inciso II, da Lei 8.443/1992, em razão do atesto irregular das Medições dos contratos 410 e 881/2009, nos quais foram consignados itens de serviço referentes a itens não executados e itens executados em desacordo com o projeto executivo e sem respaldo contratual, apurados pela Controladoria-Geral da União na peça 1.
51.	A seguir, examina-se a defesa do então Superintendente Regional do Dnit/CE.
Senhor Joaquim Guedes Martins Neto (CPF XXX.136.573-XX) , Superintendente Regional do Dnit/CE (peças 45-47) 
52.	De início, salienta que não houve dano ao Erário, consoante provas acostadas aos autos (peça 45, p.2) .
53.	Ressalta que em decorrência da Concorrência Pública 176/2009, o Dnit firmou Contrato 881/2009 com empresa JBR Engenharia Ltda. para fiscalização, supervisão, acompanhamento e controle da execução dos serviços do Contrato 410/2009, a ser levada a efeito por equipe de profissionais devidamente habilitados integrantes do quadro da empresa JBR Engenharia Ltda. Portanto, a obra referente ao Contrato 410/2009, além da fiscalização do Fiscal do Contrato, nomeado especificamente para tal função, contava ainda com a supervisão da JBR Engenharia Ltda. (peça 45, p.2) .
54.	Conforme demonstra o Quadro 12, página 66, do Edital 176/2009 do procedimento licitatório que deu origem ao contrato 881/2009 com a empresa JBR Engenharia Ltda., a equipe de profissionais era composta por profissionais com nível superior completo, tais como: Engenheiro Supervisor, Consultor, Engenheiro, Engenheiro de Estruturas, e mais um Engenheiro; Pessoal Auxiliar: Topógrafo Chefe, Topógrafo, Topógrafo Auxiliar, Auxiliar de Laboratorista Chefe, dois Laboratoristas, Auxiliar de Inspetor de Campo, Fiscal de Campo, Calculista, Desenhista; Pessoal Administrativo: Datilógrafo/Digitador, Chefe de Escritório, Motorista, Servente/Vigia, Veículos, etc., todos com o fim específico de supervisionar, acompanhar e controlar a execução da obra em questão.
55.	No que diz respeito à supervisão da referida obra, não era atribuição do peticionante, como Superintendente do Dnit, fiscalizar e supervisionar diretamente, in loco, o andamento destas obras, tendo em vista que essa tarefa é atribuição do engenheiro fiscal, pois este é nomeado especificamente para tal função, como também da empresa supervisora. (peça 45, p.3) .
56.	Durante a gestão do peticionante existiam mais de sessenta contratos de obras, supervisões, consultorias e elaborações de projetos em pleno andamento, distribuídos em nada menos que dez rodovias federais, perfazendo um raio de 2.852,00 quilômetros pelo território cearense, o que impossibilitava que o Peticionante conseguisse realizar a fiscalização direta de todas essas obras, atribuições essas que eram do fiscal de obra e da empresa supervisora (peça 45, p.3) .
57.	Afirma mais adiante, que era impossível, pois, pudesse o Superintendente desincumbir-se de suas atribuições diárias e ainda fiscalizar e/ou supervisionar, com detalhamento e precisão necessários, todas as obras em andamento.
58.	A fiscalização da obra em questão era de responsabilidade da empresa JBR Engenharia Ltda, juntamente com engenheiro do Dnit e fiscal do contrato, Sr. Deusimar Bezerra Lima, responsáveis por efetuar a supervisão e fiscalização, devendo estes detectar qualquer tipo de irregularidade eventualmente existente, pois encontravam-se diariamente na obra e em contato permanente com os serviços em execução, além de conhecerem detalhadamente o contrato, projeto, aditivos, normas vigentes, instruções de serviços, possuindo conhecimento técnico aprofundado sobre a elaboração das referidas medições.
59.	Ressalta-se, ainda, que a referida obra foi executada na BR 116, distante cerca de 545,7 quilômetros da cidade de Fortaleza, onde o ora peticionante exercia sua função na sede do Dnit/CE.
60.	Sobre a fiscalização de obra, cita a Resolução 1.010 do CONFEA - Conselho Federal de Engenharia e Arquitetura, de 2005, a norma do Dnit 97/2007- PRO e a Instrução de Serviço Dnit/DG 01/2010 (peça 45, p.4-5) .
61.	Afirma que, diante dos normativos acima, fica confirmado de modo inquestionável que a fiscalização das obras é responsabilidade exclusiva do Fiscal do Contrato.
62.	Adita ainda, verbis (peça 45, p. 6) :
O Peticionante cumpriu fielmente o que preceitua o Art. 67 da Lei 8.666/1.993, nomeando o engenheiro Deusimar Bezerra Lima como Fiscal do Contrato e conforme Concorrência Pública 176/2009 firmando o Contrato 881/2009 com empresa JBR Engenharia Ltda. para assessorar o Fiscal do Contrato na supervisão do Contrato 410/2009, logo o Peticionante cumpriu com suas responsabilidades e viabilizou os corretos meios pra eficaz fiscalização do contrato em tela. 
63.	Consigna que nas medições da obra elaboradas pelo Fiscal do Contrato, não ficou explicito que obra estava sendo executada em desacordo com projeto executivo (peça 45, p.7) .
64.	Ressalta que a aprovação da medição é feita com base no Relatório da Medição, no qual o Fiscal do Contrato, detentor de fé-pública (os fatos por este apresentados tem presunção de veracidade) , e a empresa supervisora/fiscalizadora ATESTAM OS QUANTITATIVOS E A QUALIDADE DOS SERVIÇOS EXECUTADOS. (peça 45, p. 9) .
65.	Destaca, verbis:
Importantíssimo registrar o entendimento deste douto tribunal, no processo TC Processo 024.988/2013-8 via Voto e Acórdão 2337/2015-TCU-Plenário (ANEXO 7) , relativo às obras de Adequação de Capacidade e Eliminação de Pontos Críticos na Rodovia BR-222, Trecho: Fortaleza - Div. CEIPI, Subtrecho: Entr. CE-364 - Div. CEIPI, Segmento: Km 311,90 ao Km 318,20, processo esse que inocentou, por unanimidade, o ora Peticionante de TODAS as acusações em caso semelhante a este processo em epígrafe. (peça 45, p.9) .
66.	Acrescenta ainda:
Pela descrição do Voto do Ilmo. Relator Augusto Sherman Cavalcanti nesse processo TC Processo 024.988/2013-8 constata-se que esse Parecer da lavra do SeinfraRodv  (ANEXO 8) AUFC Vladimi José Daniel de Assis foi fundamental para embasar o voto do referido julgador, e por conseguinte a inocência do Peticionante, pois fica bem patente que a responsabilidade das medições é de exclusividade do Fiscal da Obra. (Grifos do original) .  (peça 45, p. 12) .
67.	Conclui afirmando que não era atribuição do ora Peticionante a fiscalização direta da obra, cabendo essa função ao Fiscal do Contrato e a empresa Supervisora que, conforme demonstrado, tinha contato direto com a obra em questão como também possuía conhecimento detalhado da obra, contrato, projetos, aditivos, normas vigentes, instruções de serviços, e competência técnica necessária para elaboração e fiscalização das referidas medições. (peça 45, p.14 ) .
68.	Roga por fim que o ora Peticionante seja declarado isento de responsabilidade pelas acusações que lhe são imputadas, tendo em vista os vários fundamentos aqui apresentados, o acervo probatório em anexo e o mais que se encontram nos autos desse processo administrativo.
Análise
69.	Como bem salientado pela defesa acima, o caso em exame se assemelha ao relatado no processo TC Processo 024.988/2013-8.
70.	No Voto condutor ao Acórdão 2337/2015-TCU-Plenário, o Exmo. Sr. Ministro-Relator deixou assente que:
19. De igual modo, ao Superintendente Regional também cabia a responsabilidade pelo acompanhamento da execução dos contratos sob sua jurisdição, especialmente, em razão dos serviços prestados, cujo pagamento em maior vulto exigiria maiores cautelas como a análise crítica dos dados apresentados nas medições e a realização de eventuais diligências e exames das memórias de cálculo para detalhamentos e ratificação dos dados apresentados pelas instâncias inferiores.
20. Devo reconhecer, no entanto, que tanto o Superintendente quanto o Chefe do Serviço de Engenharia atuaram posteriormente na liquidação das despesas, com base no ateste de medição realizado pelo engenheiro fiscal do contrato, não sendo razoável supor que pudessem fiscalizar pessoalmente a execução dos serviços atestados pelo fiscal, ou mesmo rever as medições por ele atestadas. Além disso, o contrato cuja medição foi a de maior vulto, ou seja, o contrato de obras, também possuía contrato de supervisão por empresa encarregada de prestar o auxílio necessário à fiscalização, nos termos da parte final do art. 67 da Lei 8.666/1993. Tanto o fiscal do contrato quanto a empresa supervisora falharam em apontar inadequação dos itens medidos. E, ademais, foram adotadas, no âmbito da superintendência, as medidas necessárias ao estorno ou compensação dos valores de maior vulto em outro contrato, denotando o esforço necessário à elisão do dano, e que obteve pleno êxito por parte do Dnit.
21. Dessarte, acolho o parecer da SeinfraRodov como razões de decidir no que tange à análise das razões de justificativa apresentadas pelo Sr. Ricardo Walter Giacomelli, fiscal do Contrato 256/2007, entendendo que a irregularidade por ele cometida, na atestação dos serviços do referido contrato de obras, constitui na irregularidade de maior gravidade em exame nos autos, notadamente, em razão da quantia envolvida (R$ 2,2 milhões) no atesto irregular. Dissinto, portanto, das propostas alvitradas pela Secex/CE, no sentido da aplicação de sanção a todos os responsáveis, entendendo, assim, que a multa deva ser aplicada apenas ao fiscal do contrato.
71.	Desse modo, considerando o paradigma acima, devem ser acolhidas em parte as razões de justificativa apresentadas pelo senhor Joaquim Guedes Martins Neto, Superintendente Regional do Dnit.
CONCLUSÃO
72.	De acordo com o relatado nos parágrafos 6 a 71 retro, os elementos constantes dos autos permitem concluir pela inexistência de débito em relação à irregularidade constatada pela CGU objeto da presente representação, observada na execução do Contrato 410/2009, firmado entre o Dnit e a empresa Delta Construções S/A, que tem por objeto a realização de obras de restauração e melhorias para o aumento da capacidade na rodovia BR-116/CE; segmento do Km 478,2 - Km 545, extensão de 67,50 Km, consoante deixa claro o Laudo da Polícia Federal (Peça 19, p. 23) . 
73.	Por outro lado, restou observado que houve irregularidade por descumprimento da norma legal, no âmbito dos Contratos 410/2009 e 881/2009, cabendo a imputação de multa ao Sr. Deusimar Bezerra Lima, fiscal do contrato, conforme decidido no Acórdão 2337/2015-TCU-Plenário, tendo em vista que o mesmo atestou a execução dos serviços das Medições dos referidos contratos, nos quais foram consignados itens de serviço não executados e itens executados em desacordo com o projeto executivo e sem respaldo contratual.
PROPOSTA DE ENCAMINHAMENTO
74.	Ante o exposto, submetemos os autos à consideração superior com proposta de:
	I) considerar a representação parcialmente procedente;
	II) acolher as razões de justificativa apresentadas pelo responsável Joaquim Guedes Martins Neto, Superintendente Regional do Dnit;
	III) rejeitar as razões de justificativa apresentadas pelo Sr. Deusimar Bezerra Lima (CPF 110.337.623/34) , fiscal dos Contratos 410/2009 e 881/2009;
	IV) com fulcro no art. 19, parágrafo único, da Lei 8.443/1992, aplicar ao responsável, Sr. Deusimar Bezerra Lima, (CPF 110.337.623/34) , a multa prevista no art. 58, inciso II, da mesma Lei, fixando-lhe o prazo de quinze dias, a contar da notificação, para que comprove, perante o Tribunal (art. 214, inciso III, alínea 'a', do Regimento Interno/TCU) , o recolhimento da dívida ao Tesouro Nacional, atualizada monetariamente desde a data deste acórdão até a do efetivo recolhimento, se for paga após o vencimento, na forma da legislação em vigor;
	V) autorizar, desde já, caso requerido pelo responsável, o pagamento das dívidas em até 36 parcelas mensais e consecutivas, nos termos do art. 26 da Lei 8.443/1992 c/c o art. 217 do Regimento Interno, fixando-lhe o prazo de quinze dias, a contar do recebimento da notificação, para comprovar perante o Tribunal o recolhimento da primeira parcela, e de trinta dias, a contar da parcela anterior, para comprovar o recolhimento das demais parcelas, devendo incidir sobre cada valor mensal, os acréscimos legais, na forma prevista na legislação em vigor;
	VI) autorizar, desde logo, nos termos do art. 28, inciso II, da Lei 8.443/1992, a cobrança judicial da dívida, caso não atendida a notificação;
	VII)  levantar a chancela de sigilo que recai sobre os autos;
	VIII) dar ciência do acórdão ao Dnit e aos responsáveis; e
	IX) arquivar este processo, com fundamento no art. 169, inciso V, do RI/TCU."  
Tendo em vista a ausência, nos autos, de comprovação de concessão da vista solicitada por Deusimar Bezerra Lima (peça 39) , restitui os autos à Sec/CE, mediante o despacho 54, para adoção das seguintes medidas:
"b.1. notifique o advogado constituído nos autos por Deusimar Bezerra Lima para que compareça à Secex/CE, para vista dos autos; 
b.2. conceda novo prazo ao responsável para apresentação de razões de justificativa, a contar da data em que seu advogado houver sido notificado na forma do item b.1, acima; 
b.3. manifeste-se sobre os demais pedidos formulados pela parte ao final do expediente peça 39, mencionados neste despacho; e 
b.4. elabore nova instrução de mérito, para exame dos novos elementos de defesa que venham a ser apresentados pelo responsável, conjuntamente com os que constam do expediente peça 39."
Em cumprimento ao despacho peça 54, a unidade instrutiva elaborou a instrução peça 60, a seguir transcrita, que obteve anuência do corpo diretivo da Sec/CE.
"1.	Trata-se de processo de representação autuado em cumprimento ao item 9.6 do Acórdão 2330/2014-TCU-Plenário (peça 4) , relativa ao Departamento Nacional de Infraestrutura de Transportes - Dnit no Estado do Ceará, visando a execução e a supervisão de obras rodoviárias. Nestes autos examina-se o Contrato principal 03 410/2009 (Delta Construções S/A.) e o contrato de supervisão vinculado 03 881/2009 (JBR Engenharia Ltda.) .
HISTÓRICO
2.	O presente processo foi devidamente instruído, com proposta de mérito endossada no âmbito da Secex/CE (peças 48 a 50) .
3.	Considerando o Despacho do Exmo. Sr. Ministro-Relator Walton Alencar Rodrigues (peça 54) , e a ausência de concessão da vista solicitada por Deusimar Bezerra Lima (CPF 110.337.623/34) , e com base em delegação de competência concedida conforme Portaria Secex-CE 1/2017, foi notificado o advogado constituído nos autos por Deusimar Bezerra Lima para que comparecesse à Secex/CE, para vista dos autos e apresentação das razões de justificativa pertinentes (peça 56) .
EXAME TÉCNICO
4.	Inobstante a entrega da correspondência no endereço do procurador constituído, o mesmo não se manifestou nos autos (peça 59) .
5.	É oportuno registrar que ao final da peça 39, o Senhor Deusimar Bezerra Lima solicitou disponibilização de documentação necessária à defesa, reabertura de prazo para defesa, oitiva de testemunhas, intimação para interrogatório, diligência ao CREA e vista do processo, conforme consignado no Despacho do Exmo. Sr. Ministro-Relator (peça 54) .
6.	Vale ressaltar que a Lei Orgânica do TCU (Lei 8.443/92) não traz previsão para interrogatório dos responsáveis e, considerando os elementos presentes nos autos, não há necessidade de diligências complementares.
7.	Como dito na instrução enfeixada à peça 48, em busca de uma visão sistêmica do caso, frise-se que o presente integra uma lista de processos relacionados à 'Operação Mão Dupla', em tramitação no TCU, entre os quais se destacam: TCs Processo 124.988/2013-8, Processo 024.990/2013-2, Processo 024.992/2013-5, Processo 024.993/2013-1, Processo 024.996/2013-0, Processo 025.001/2013-2, Processo 025.007/2013-0, Processo 024.988/2013-8, Processo 024.999/2013-0, Processo 024.997/2013-7, Processo 029.760/2012-7 e Processo 034.812/2014-8.
8.	Assim, alvitra-se em sua inteireza a proposta de encaminhamento contida na última instrução de mérito contida na peça 48.
CONCLUSÃO
9.	Considerando as análises efetuadas na instrução contida na peça 48, e considerando o Despacho do Exmo. Sr. Ministro-Relator (peça 54) , sugere-se o encaminhamento a seguir.
PROPOSTA DE ENCAMINHAMENTO
10.	Ante o exposto, submetemos os autos à consideração superior com proposta de:
	I) considerar a representação parcialmente procedente;
	II) acolher as razões de justificativa apresentadas pelo responsável Joaquim Guedes Martins Neto, Superintendente Regional do Dnit;
	III) rejeitar as razões de justificativa apresentadas pelo Sr. Deusimar Bezerra Lima (CPF 110.337.623/34) , fiscal dos Contratos 410/2009 e 881/2009;
	IV) com fulcro no art. 19, parágrafo único, da Lei 8.443/1992, aplicar ao responsável, Sr. Deusimar Bezerra Lima, (CPF 110.337.623/34) , a multa prevista no art. 58, inciso II, da mesma Lei, fixando-lhe o prazo de quinze dias, a contar da notificação, para que comprove, perante o Tribunal (art. 214, inciso III, alínea 'a', do Regimento Interno/TCU) , o recolhimento da dívida ao Tesouro Nacional, atualizada monetariamente desde a data deste acórdão até a do efetivo recolhimento, se for paga após o vencimento, na forma da legislação em vigor;
	V) autorizar, desde já, caso requerido pelo responsável, o pagamento das dívidas em até 36 parcelas mensais e consecutivas, nos termos do art. 26 da Lei 8.443/1992 c/c o art. 217 do Regimento Interno, fixando-lhe o prazo de quinze dias, a contar do recebimento da notificação, para comprovar perante o Tribunal o recolhimento da primeira parcela, e de trinta dias, a contar da parcela anterior, para comprovar o recolhimento das demais parcelas, devendo incidir sobre cada valor mensal, os acréscimos legais, na forma prevista na legislação em vigor;
	VI) autorizar, desde logo, nos termos do art. 28, inciso II, da Lei 8.443/1992, a cobrança judicial da dívida, caso não atendida a notificação;
	VII)  levantar a chancela de sigilo que recai sobre os autos;
	VIII) dar ciência do acórdão ao Dnit e aos responsáveis; e
	IX) arquivar este processo, com fundamento no art. 169, inciso V, do RI/TCU."

8.1. Clauver Renne Luciano Barreto (16.641/OAB-CE) e outros, representando Deusimar Bezerra Lima.

Não atuou.

REPRESENTAÇÃO AUTUADA EM CUMPRIMENTO AO ITEM 9.6 DO ACÓRDÃO 2.330/2014-PLENÁRIO. DNIT/CE. CONTRATOS DE OBRAS E DE SUPERVISÃO. EXECUÇÃO DE SERVIÇOS EM DESACORDO COM O PROJETO, SEM RESPALDO CONTRATUAL, NÃO AUTORIZADOS E DESNECESSÁRIOS. ADOÇÃO DE PROVIDÊNCIAS PARA ELISÃO DO DANO. AUDIÊNCIAS. ACOLHIMENTO DAS JUSTITICATIVAS DE UM RESPONSÁVEL E REJEIÇÃO DAS JUSTIFICATIVAS DO OUTRO. MULTA.

REPRESENTAÇÃO (REPR)

Secretaria do TCU no Estado do Ceará (Sec-CE).

Cuidam os autos de representação autuada pela Sec/CE, em cumprimento a determinação constante do item 9.6 do Acórdão 2330/2014-TCU-Plenário, para examinar irregularidades apontadas em relatório de fiscalização da Controladoria-Geral da União (CGU) , concernentes aos contratos 410/2009 (contrato principal) e 881/2009 (contrato de supervisão a ele vinculado) , celebrados pelo Departamento Nacional de Infraestrutura de Transportes do Estado (DNIT) .
A fiscalização da CGU foi realizada na Superintendência Regional do DNIT no Estado do Ceará (DNIT/CE) , em cumprimento a determinação judicial decorrente da "Operação Mão Dupla", da Polícia Federal, e abrangeu vários contratos, entre os quais os que constituem objeto desses autos.
O Contrato 410/2009 foi celebrado com Delta Construções S/A, para execução de obras de restauração e de aumento da capacidade na rodovia BR-116/CE, segmento Km 478,2 - Km 545,7. O Contrato 881/20019 foi celebrado com a empresa JBR Engenharia Ltda., com vistas à supervisão das referidas obras.
A CGU consignou em seu Relatório de Demandas Especiais (RDE) as irregularidades a seguir listadas:
"5.1. Contrato 410/2009 - Empresa Delta Construções S/A (Constatações, peça 1, p. 8-29 e 30) 
5.1.1.	Execução da obra em desacordo com o projeto executivo, proporcionando a realização de serviços sem respaldo contratual, com custo superestimado no montante de R$ 2.200.000,00;
5.1.2.	Pagamento indevido por serviços desnecessários, em função da alteração da metodologia executiva da restauração da rodovia, proporcionando um dano ao erário no valor de R$ 1.047.463,52;
5.1.3.	Substituição parcial de aterro não previsto em projeto, sem a devida autorização do DNIT/CE;
5.1.4.	Pagamento a maior de emulsão asfáltica RR-1C, empregada na pintura de ligação, causando dano ao erário no valor de R$ 18.913,73;
5.1.5.	Recebimento de vantagens pecuniárias indevidas (propinas) pelo Superintendente Regional e Engenheiros do DNIT/CE;
5.1.6.	Superintendente Regional do DNIT/CE apresentando evolução patrimonial incompatível com seus rendimentos do serviço público. Apreensão de dinheiro em grande monta (R$ 82.530,00) em sua residência;
5.2. Contrato 881/2009 - JBR Engenharia Ltda. (Constatações, peça 1, p. 29-31) . 
5.2.1.	Irregularidades na supervisão das obras de restauração e melhorias físicas e operacionais de Rodovia Federal, contribuindo para a ocorrência de dano efetivo ao erário no montante de R$ 1.066.377,25 e dano potencial de R$ 2.249.437,60."  (grifei) 
Por dizerem respeito a condutas cuja aferição refoge às atribuições do TCU, os itens 5.1.5 e 5.1.6 não foram examinados pela unidade instrutiva.
Os esclarecimentos e a documentação encaminhados a esta Corte pela Superintendência Regional do DNIT do Estado do Ceará (DNIT/CE) mostram que, assim que tomaram conhecimento do teor do relatório da CGU, os dirigentes daquela unidade adotaram providências para sanar as irregularidades concernentes à execução do Contrato 410/2009, entre as quais: readequação do projeto, redução do valor do contrato, ajuste dos serviços previstos às novas especificações e glosa e/ou estorno de valores correspondentes serviços realizados em desacordo com os projetos executivos e o contrato. 
Com essas medidas, o valor do contrato, a preços iniciais, foi reduzido em R$ 2.303.480,84, passando de R$ 88.772.775,62 para R$ 86.469.294,78. A glosa relativa aos valores pagos indevidamente foi de R$ 1.871.444,27. O montante glosado/recomposto foi considerado adequado pela Polícia Federal, conforme o laudo peça 19, p. 23.
Os contratos 410/2009 e 881/2009 foram concluídos com medição de 70,75% da obra contratada, consoante pesquisa efetuada pela Sec/CE, no endereço www.transparencia.gov.br, e o laudo supracitado.
Em que pese a elisão do dano inicialmente apontado pela CGU, a Secex/CE procedeu a audiência do Superintendente Regional do DNIT no Estado do Ceará, Joaquim Guedes Martins Neto, para que justificasse a aprovação e a autorização do processamento das medições dos contratos 410/2009 e 881/2009 (peça 33) . Também ouvido em audiência o Supervisor da 3ª Unidade Local do DNIT Fortaleza e o fiscal dos contratos, o engenheiro Deusimar Bezerra Lima, por ter atestado a execução dos referidos serviços (peça 24) .
A seguir, apresento a síntese dos argumentos aduzidos pelos responsáveis em resposta às audiências.
Joaquim Guedes Martins Neto (peça 27) :
a. não houve dano ao Erário;
b. não era sua atribuição fiscalizar nem supervisionar diretamente, in loco, o andamento das obras objeto do Contrato 410/2009;
c. a fiscalização do Contrato 410/2009 cabia ao fiscal do contrato, Deusimar Bezerra Lima, e à JBR Engenharia Ltda., contratada para fiscalizar, supervisionar, acompanhar e controlar a execução dos serviços;
d. à época, existiam mais de 60 contratos de obras, supervisões, consultorias e elaborações de projetos em andamento, distribuídos por 10 rodovias federais, perfazendo raio de 2.852 km, o que impossibilitava que ele realizasse fiscalização pessoalmente todas as obras e, ainda, desincumbir-se de suas atribuições como Superintendente;
e. a obra foi executada em local a 545,7 km do local em que exercia sua função;
f. o fiscal de obra consignou no diário de obra que "os serviços executados atendem às especificações do Projeto Executivo e DNIT";
g. a aprovação da medição é feita com base no relatório da medição, no qual o fiscal do contrato, detentor de fé-pública, e a empresa fiscalizadora atestam os quantitativos e a qualidade dos serviços executados; e
h. no TC Processo 024.988/2013-8 (Acórdão 2337/2015-TCU-Plenário) , em caso semelhante, o TCU o inocentou de todas as acusações.
Deusimar Bezerro Lima (peça 38) :
i. as questões examinadas neste processo constituem objeto do TC Processo 007.404/2015-8, o que configura litispendência;
ii. não foi indicada a parte da obra executada que estaria em desacordo com o projeto executivo, os serviços desnecessários efetuados, nem o valor pago por esses serviços etc., o que o impossibilita de proceder sua defesa de maneira exata e contundente;
iii. não houve individualização da sua conduta, o que prejudica sua defesa; 
iv. não participou do projeto nem da licitação, não aprovou o contrato, não fez medições definitivas, não participou das decisões dos pagamentos questionados, não efetuou pagamentos às contratadas, não teve ingerência na modificação contratual;
v. era o único servidor da unidade de Icó e a malha rodoviária que fiscalizava era muito grande, o que inviabilizava que ele realizasse as medições;
vi. na época, estavam em execução outras obras cujas medições eram feitas pessoalmente por ele;
vii. o DNIT/CE não lhe proporcionava condições técnicas e humanas para fiscalizar a contento os mais de 300 km de rodovia pelos quais era responsável;
viii. pleiteou à Superintendência reforço na equipe, a fim de poder desempenhar seu trabalho em conformidade com as exigências do TCU, mas não foi atendido; 
ix. por conta da falta de estrutura material e pessoal do DNIT, foi contratada empresa supervisora para efetuar as medições, averiguação laboratorial etc.
x. cabia a ele conferir as medições apresentadas pela empresa supervisora e, nos casos em que as por ela apresentadas se mostrassem incompatíveis com a realidade fática, efetuar pessoalmente as medições, ainda assim com dificuldades, uma vez que não possuía equipamentos nem técnicos em estrada, topógrafo e laboratorista;
xi. atuou dentro dos limites de suas atribuições de fiscalizar a execução dos serviços, realizando atestos em medições provisórias que seriam submetidas à chancela pelo DNIT/CE;
xii. aferiu medições conforme sua possibilidade de trabalho e atestou somente o que acompanhou;
xiii. se a medição provisória não continha itens obrigatórios, bastava rejeitar os pagamentos e lhe devolver a medição; 
xiv. se a Delta Construções S/A recebeu pagamento indevido, caberia a ela devolver, e não ao defendente, que nada recebeu; e
xv. o valor pago indevidamente foi estornado.
Ao final, o fiscal dos contratos solicita: acolhimento das preliminares; disponibilização de documentação necessária à defesa; reabertura de prazo para defesa; oitiva de testemunhas a serem oportunamente arroladas, requerendo, desde já, a dos responsáveis técnicos pela obra da Delta Construções S/A e JBR Engenharia Ltda.; diligência ao CREA; intimação para o interrogatório das testemunhas; e vista do processo, para proceder sua defesa, bem como dilação do prazo para esse fim.
Tendo em vista a ausência de comprovação de concessão das vistas solicitadas por Deusimar Bezerra Lima, restituí os autos para a unidade instrutiva. Regularmente notificado (peças 56 e 59) , o advogado constituído por Deusimar Bezerra Lima não se manifestou.
A Sec/CE propôs acolhimento das razões de justificativa de Joaquim Guedes Martins Neto e rejeição das de Deusimar Bezerro Lima, com aplicação, ao segundo, da multa prevista no art. 58, II, da Lei 8.443/1992. 
Feita essa necessária síntese dos fatos, passo a decidir.
De fato, o caso em tela é semelhante ao de que trata o TC-Processo 024.988/2013-8. Naqueles autos, ao proferir o Acórdão 2337/2015-TCU-Plenário, esta Corte afastou a responsabilidade do Superintendente Regional do DNIT no Estado do Ceará e imputou multa ao fiscal do contrato, solução que se mostra igualmente adequada a estes autos.
O Superintendente Regional Joaquim Guedes Martins Neto atuou amparado no ateste de medição efetuado pelo engenheiro a quem fora atribuída a fiscalização do contrato. Não haviam motivos para que desconfiasse das informações constantes do relatório da medição, o qual também contava com atesto da empresa contratada para a fiscalização da obra. Além disso, não foram apontadas circunstâncias que recomendassem adoção de maiores cautelas em relação às medições do Contrato 410/2006 do que àquelas de dezenas de outros contratos sob responsabilidade da regional. 
Também milita a favor do responsável o fato de ter adotado medidas que se mostraram suficientes a evitar a consecução do dano, assim que tomou conhecimento do relatório elaborado pelo órgão central do Sistema de Controle Interno.
No que diz respeito Deusimar Bezerra Lima, fiscal dos contratos, suas razões de justificativa não foram capazes de elidir os ilícitos cuja prática lhe foi imputada.
Não procede a alegação de que a ausência de individualização de sua conduta teria prejudicado sua defesa. Sua responsabilidade encontra-se suficientemente demonstrada nos autos, por meio da caracterização da conduta irregular (ateste de itens de serviço em desacordo com o projeto, sem respaldo contratual, não autorizados e desnecessários) , do resultado (pagamentos a maior à empresa contratada) e do nexo de causalidade entre a conduta e o resultado (o ateste legitimou e proporcionou pagamentos indevidos à contratada) .
Diversamente do que alega o defendente, no ofício de audiência peça 24, foram apresentados os itens de serviço atestados indevidamente, acompanhados dos respectivos valores. Na ocasião, foi-lhe remetida cópia da instrução peça 20, que apresenta esses mesmos itens e valores, acompanhados dos motivos pelos quais a unidade instrutiva considerava o atesto irregular. Em ambos, ofício de audiência e instrução, há referências ao "Relatório de Demandas Especiais" peça 1, no qual foram consignados os resultados dos trabalhos de fiscalização desenvolvidos sobre a execução do Contrato 410/2004, bem como sobre os pagamentos dele decorrentes. 
Em que pesem os serviços pagos com base nas medições terem sido objeto de glosa, o ateste de Deusimar Bezerra Lima expôs o Erário a risco de prejuízo expressivo, que somente não se consumou em razão da atuação da Polícia Federal e da CGU.
Não há como acolher a alegação de que a incorreção do ateste justificou-se pela falta de estrutura material e pessoal do órgão. Primeiro porque a falta de estrutura não está comprovada nos autos. Segundo, porque não há provas de que ele tenha pleiteado reforço na equipe nem aquisição de equipamentos. Terceiro, porque ele não opôs nenhuma ressalva no seu ateste.
Tampouco merecem acolhimento as justificativas lastreadas em suposto excesso de atribuições. Tal condição poderia ser arguida, na melhor das hipóteses, para justificar demora na execução das tarefas ou pequenos lapsos na conferência de documentos, jamais para legitimar ateste indevido.
Se não tinha condições de aferir medições e cumprir a contento suas atribuições, cabia ao fiscal do contrato expor a seus superiores tais circunstâncias ou, no limite, solicitar seu afastamento. Jamais atestar serviços em desacordo com o projeto, sem respaldo contratual, não autorizados e desnecessários. Ao assim proceder, atraiu para si as consequências da inserção de informações inverídicas nos relatórios de medição. 
Não têm sustentação a alegação de que a responsabilidade pelo acompanhamento das obras estava integralmente a cargo da empresa supervisora. A contratação de empresa para supervisão da execução de obra não lhe transfere a responsabilidade do agente público incumbido do ateste, tampouco exime este de responsabilidade. Nesse sentido, os Acórdãos 1.930/2006 e 1.278/2009 do Plenário e 4.983/2007 da 2ª Câmara. 
Não socorrem o responsável as alegações de que suas medições não eram definitivas, não efetuava pagamentos nem tinha a ingerência de fazer modificação contratual. 
De acordo com o artigo 62, caput, da Lei 4.320/64, o pagamento da despesa deve ser efetuado após sua regular liquidação. A liquidação da despesa é ato destinado a avaliar se as cláusulas contratuais foram cumpridas, gerando, assim, a obrigação de pagamento para a Administração. Destina-se a apurar o quê, como, quanto e a quem pagar, para extinguir a obrigação. 
É na fase de liquidação da despesa que o fiscal do contrato ganha destaque, pois é ele quem fornece os elementos essenciais a informar o ordenador de despesa a respeito do cumprimento do objeto contratual, para pagamento à contratada.
Não foi por outra razão que a Lei 8.666/1993 estabeleceu a obrigatoriedade de designação de representante da Administração, para acompanhamento e fiscalização do contrato, ainda que contratados terceiros para assisti-lo.
Art. 67.  A execução do contrato deverá ser acompanhada e fiscalizada por um representante da Administração especialmente designado, permitida a contratação de terceiros para assisti-lo e subsidiá-lo de informações pertinentes a essa atribuição.
§ 1º O representante da Administração anotará em registro próprio todas as ocorrências relacionadas com a execução do contrato, determinando o que for necessário à regularização das faltas ou defeitos observados.
§ 2º As decisões e providências que ultrapassarem a competência do representante deverão ser solicitadas a seus superiores em tempo hábil para a adoção das medidas convenientes.
A respeito do papel do fiscal do contrato na fase da liquidação da despesa, pertinentes as observações de Antônio França da Costa:
"É na fase da liquidação da despesa que o fiscal de contrato se mostra em relevo, ao atestar as medições, ao não apontar ressalvas na prestação do serviço em seus registros, ou ao apontá-las e exigir glosas nos pagamentos. Com o atesto do fiscal de contratos, a despesa pode ser devidamente liquidada e o pagamento, que é o despacho exarado por autoridade competente, determinando que a despesa seja paga, poderá ser realizado.
 (...) 
Assim, o fiscal deve ser diligente no acompanhamento da execução do contrato, não atestando de forma desatenta a prestação do serviço, a entrega do bem, a realização da obra, pois esses atos compõem a liquidação da despesa, reconhecem o implemento da condição por parte do contratado, fazendo nascer para ele um crédito perante a Administração, permitindo a autoridade competente realizar o devido pagamento." 
Assim, diversamente do que pretende convencer Deusimar Bezerra Lima, seu ateste não configurava mera formalidade, mas controle concomitante à execução contratual, realizado em cumprimento à disposição legal expressa (art. 67 da Lei 8.666/1993) . 
Ao atestar as medições apresentadas pela contratada, Deusimar Bezerra Lima declarou que os serviços haviam sido prestados satisfatoriamente, com base no projeto executivo, e que seu valor estava em conformidade com o contrato, o que propiciou o respectivo pagamento. 
Ainda que não se tenha concretizado o dano ao Erário inicialmente apurado, caberia perquirir a responsabilidade da empresa JBR Engenharia Ltda., contratada para fiscalizar os serviços. Porém, tendo em vista o transcurso de mais de 20 anos dos fatos, abstenho-me de adotar providências nesse sentido.
Verifico que os demais argumentos aduzidos por Deusimar Bezerro Lima foram detidamente analisados pela unidade instrutiva. Assim, para não me estender em demasia na análise deste feito, incorporo a minhas razões de decidir o exame efetuado na instrução transcrita no relatório. 
Por essas razões, considero procedente a representação, acolho as razões de justificativa apresentadas por Joaquim Guedes Martins Neto, rejeito as apresentadas por Deusimar Bezerro Lima e aplico ao último a multa prevista no art. 58, inciso II, da Lei 8.443/1992, no valor de R$ 10.000,00.
Ante o exposto, manifesto-me por que o Tribunal aprove o acórdão que ora submeto à deliberação deste Colegiado.
TCU, Sala das Sessões Ministro Luciano Brandão Alves de Souza, em 7 de maio de 2019.
WALTON ALENCAR RODRIGUES 
Relator